【裁判字號】    92,勞上易,63
【裁判日期】    921223
【裁判案由】    給付退休金等
【裁判全文】
臺灣高等法院臺中分院民事判決  九十二年度勞上易字第六三號
      上訴人即被上訴人  丙○○.
      訴訟代理人        甲○○.
      被上訴人即上訴人  森湖實業有限公司
      法定代理人        乙○○.
當事人間請求給付退休金等事件，上訴人對於民國九十二年六月三十日臺灣臺中地方
法院九十二年度勞訴字第三三號第一審判決提起上訴，本院於九十二年十二月九日言
詞辯論終結，判決如下：
原判決關於駁回上訴人丙○○後開第二項之訴部分，及訴訟費用（確定部分除外）之
裁判廢棄。
被上訴人森湖實業有限公司應再給付上訴人丙○○新臺幣捌萬貳仟捌佰元。
上訴人丙○○其餘上訴、上訴人森湖實業有限公司上訴均駁回。
第一、二審訴訟費用除確定部分外，由被上訴人森湖實業有限公司負擔百分之七十三
，餘由上訴人丙○○負擔。
壹、程序方面：
貳、實體方面：
一、上訴人即被上訴人丙○○主張：丙○○自民國八十年十月間起在森湖公司上班，
    於八十九年十月二日上班途中發生車禍受傷，而未繼續上班，於九十一年六月十
    七日起至九十二年五月十七日止期間，因職業災害病假而視為公假，依勞動基準
    法第六條規定，被上訴人森湖公司仍應給付丙○○平均每月工資二萬二千元。又
    丙○○傷病雙上肢麻木無力，左下肢跛行，神經極度酸麻痛難忍，左上肢僵硬萎
    縮連左下肢跛行須別人扶持走路，以現代醫學之技術幾乎無法治癒，已況無法繼
    續上班，爰請求森湖公司准予退休。丙○○自八十年十月起任職於森湖公司公司
    至今（年資十一年四個月），依勞動基準法第五十五條第一項第一款規定計算其
    退休基數為二十三個，再依同條第二款規定職業災害加給百分之二十結果，丙○
    ○平均月薪資為二萬二千二百二十九元（丙○○在原審主張其月平均薪資為二萬
    二千元），森湖公司應給付丙○○退休金合計六十一萬三千五百二十元（22229
    元×23基數×1.2[加給百分之二十]=613520，小數以下四捨五入。丙○○在原審
    原請求金額為六十萬七千二百元），求為命森湖公司給付丙○○如上退休金、就
    森湖公司投保不足額部分補償八萬五千八百元之殘廢給付、森湖公司增加支付健
    保費三萬零五百二十元、自九十年六月十七日起至九十二年五月十七日止之工資
    三十萬八千元之判決。（原審判決森湖公司應給付丙○○退休金三十六萬四千三
    百二十元、投保不足額補償殘廢給付金額八萬五千八百元、丙○○增加支付健保
    費三萬零五百二十元，並駁回丙○○其餘之請求，經森湖公司就應給付退休金三
    十六萬四千三百二十元部分聲明不服、丙○○就退休金敗訴金額其中之十四萬六
    千九百四十七元退休金部分聲明不服，及丙○○在本院擴張聲明追加請求森湖公
    司應再給付退休金十萬零二千二百五十三元，是本件上訴應審究者為丙○○請求
    森湖公司給付退休金六十一萬三千五百二十元，是否有理由）。上訴及答辯聲明
    ：(一)原判決關於駁回後開第二項金額部分廢棄。(二)右廢棄部分，森湖公司應再給
    付丙○○二十四萬九千二百元。
    (三)森湖公司之上訴駁回。
二、被上訴人即上訴人森湖公司則以：所謂工資乃指勞工提供勞務所得之對價，如勞
    工拒不提供勞務，自無請求給付工資之權，本件丙○○縱已受領殘廢給付完畢，
    惟因其仍具有工作能力，自應即時回森湖公司工作或由雇主依法調任適合之工作
    並繼續工作，始有請領工資之權利。本件丙○○經森湖公司公司發函催促要求其
    返回公司上班，並表明將週派適合其體能之工作，及上班時間如有接受復健治療
    之必要，將給予公假等承諾，鉅丙○○仍然藉詞拒絕返回公司上班，丙○○既無
    故拒不返回森湖公司上班，即無向森湖公司請求給付工資之權利。況丙○○仍具
    相當之工作能力，與所謂「身體殘廢不堪勝任工作」之法定強制退休要件，尚屬
    有間，況強制退休之主動權在資方即森湖公司，丙○○自不得請求公司准其強制
    退休及給付退休金。另丙○○在另案請求確認僱傭關係存在，並已確認其自九十
    一年四月二日起至同年十月一日止之每日平均薪資為六百四十八元，並非丙○○
    主張之每月二萬二千二百二十九元，況平均工資應以退休日前六個月之工資平均
    計算，本件姑不論丙○○主張強制退休是否有理由，惟其主張強制退休日前六個
    月並未上班及支領薪水，其平均工資為零等語，資為抗辯。並上訴及答辯聲明：
    (一)原判決關於命森湖公司給付丙○○退休金三十六萬四千三百二十元部分廢棄。
    (二)右開廢棄部分，丙○○在第一審之訴駁回。(三)丙○○之上訴駁回。
三、經查，丙○○主張其自八十年十月間任職森湖公司，於八十九年十月二日因受傷
    即未上班之事實，為兩造所不爭，堪信為真。再丙○○主張其係上班途中發生車
    禍，受有前開傷害，符合勞動基準法規定之職業災害，且已不能繼續工作，森湖
    公司應准其強制退休，並給付退休金，及依同法第五十五條第一項第二款規定加
    給百分之二十退休金，其平均月薪為二萬二千二百二十九元等語，則為森湖公司
    所否認，辯稱丙○○並非在上班途中發生車禍，不符合職業災害規定，另其左手
    功能雖受限制，無法從事精細活動，但此係輕度殘障，其右手仍有充分之活動能
    力，可為適當之工作，並非完全喪失工作能力，雖勞工保險局認其符合職災規定
    ，並要求其返還已領取之失業給付，然並不影響丙○○仍有工作能力之事實。況
    丙○○在森湖公司非僅從事工廠生產線上料及供料工作，尚擔任文書報表整理，
    填寫每天單位日報表及接聽電話等雜務，縱其左手完全無法活動，亦可用右手完
    成上開工作，並非無法勝任，再勞工保險局已於九十一年六月十七日認定丙○○
    之殘廢已屬治療中止，再行治療仍不能期待其治療效果之狀態，森湖公司乃於九
    十一年十二月十九日函催丙○○返回公司上班，丙○○拒不返回，並無理由，森
    湖公司因其拒不返回上班，於九十二年一月二日以丙○○違反勞動基準法第十二
    條第一項第六款無正當理由繼續曠工三日為由，發函終止兩造間之僱傭契約，應
    屬合法，原審以森湖公司終止僱傭契約之意思表示解釋為強制退休之意思表示，
    有違當事人真意。再丙○○既經森湖公司終止契約，即無請求退休金之資格，退
    步言之，若認丙○○符合請領退休金之資格，惟依同法第二條第四款規定，所謂
    平均工資係指計算事由發生之當日前六個月內所得工資總額除以該期間之總日數
    所得之金額，即應以上開九十二年一月二日為計算前六個月平均工資之計算時點
    ，丙○○在該段期間並無請領薪資之權利，丙○○認應依事故發生前六個月之薪
    資計算平均工資，原審認以基本工資計算平均工資，均無理由等語。是本件所應
    審究者為丙○○是否符合職業災害﹖森湖公司是否得終止僱傭契約，其終止契約
    之意思表示是否視為強制退休﹖森湖公司應給丙○○退休金額為何﹖
四、按勞動基準法第五十四條第一項固有規定：「勞工非有左列情形之一者，雇主不
    得強制其退休：一、年滿六十歲者。二、心神喪失或身體殘廢不堪勝任工作者」
    。該項規定旨在保障勞工工作權，係課雇主不得任意強制勞工退休之義務，惟勞
    工有上開情形之一者，雖非謂雇主即應強制勞工退休，但亦非謂雇主得故意不強
    制勞工退休，而應本誠信及權利不得濫用原則，視勞工身心狀況是否堪任工作而
    妥適決定，此有行政院勞工委員會八十二年七月二日台（八二）勞動三字第三五
    五九七號函可參。又前揭所謂身體殘廢不堪勝任工作者之「身體殘廢」應不以職
    業災害所致者為限。經查，依照財團法人私立中國醫藥學院附設醫院九十二年三
    月三十一日函附丙○○病情說明指出丙○○之病症確會造成多種動作功能之障礙
    ，如握拳、手指抓取東西等細緻動作等情，及行政院衛生署豐原醫院九十二年四
    月九日函復丙○○病況亦謂丙○○左手功能確已受限，可能無法從事精細活動等
    情，有上揭醫院函件二份在原審卷可憑，足證丙○○確已無法從事精細活動。再
    查，丙○○於受傷前係擔任森湖公司工廠生產線上料、供料之雜物，為兩造所不
    爭，丙○○如無健全之雙手，恐難勝任，故丙○○主張其身體殘廢之病況已達不
    堪勝任工作之程度，合乎強制退休之情形一節，即屬可採，森湖公司抗辯丙○○
    原任之工作除供料等外，尚包括文書工作，可用左手從事，丙○○尚有工作能力
    ，可換成較輕鬆之工作云云，自無可採。又查，森湖公司曾於九十一年十二月十
    九日函催丙○○返回森湖公司上班，惟丙○○並未回去上班一節，丙○○並不爭
    執，並有豐原中山路郵局九十一年十二月十九日第三四六號存證信函影本在本院
    卷可稽，嗣森湖公司復於九十二年一月二日發函予丙○○表示終止兩造勞動契約
    ，丙○○並於同日收受此函等情，亦為丙○○所不爭，並有同上郵局九十二年一
    月二日第一號存證信函影本在本院卷可憑，本件丙○○係因身體殘廢之病況已達
    不堪勝任工作之程度致未能上班，核屬有正當事由，依前開法條規定，森湖公司
    向其為終止僱傭契約之意思表示並不合法，惟本件森湖公司既有向丙○○為終止
    勞動契約之意思表示，而丙○○亦因身體殘廢不堪勝任工作而符合前開法條規定
    僱主得強制其退休之情形，是應認森湖公司於九十二年一月二日向丙○○為終止
    契約之意思表示即為准許丙○○強制退休之意思表示，以符合誠信及公平原則，
    森湖公司辯稱其並無准許丙○○強制退休之意思，自無可採。
五、本件丙○○既為強制退休，森湖公司自有給付丙○○退休金之義務。又按勞工退
    休金之給與標準按其工作年資，每滿一年給與兩個基數，但超過十五年之工作年
    資，每滿一年給與一個基數，最高總數以四十五個基數為限，未滿半年者以半年
    計，滿半年者以一年計，勞動基準法第五十五條第一項定有明文。經查，丙○○
    主張其自八十年十月間任職森湖公司公司之事實，為森湖公司所不爭，自足採信
    ，丙○○自八十年十月起至九十二年一月二日強制退休時止，合計年資為十一年
    三個月，依上開規定，應有二十三個基數。再按平均工資，謂計算由發生之當日
    前六個月內所得工資總額除以該期間之總日數所得之金額，勞動基準法第二條第
    四款前段固有明文，惟該款係指常態之工作情況而言，較為公平合理（最高法院
    七十五年度台上字第一八二二號裁判參照）。本件丙○○自受職災後即因喪失工
    作能力而未返回森湖公司工作，故其平均工資計算自應以受職災前六個月之工資
    總數除以此期間工作總日數所得為準，較為公平合理。再丙○○於受職災前之每
    日平均工資為六百四十八元一節，業經兩造在臺灣臺中地方法院九十一年度豐勞
    簡字第七號、九十一年度勞簡上字第一五號民事事件中不予爭執，經該院判決確
    認兩造間之僱傭關係存在，森湖公司應給付丙○○自九十一年四月二日起至同年
    六月十六日止依每日六百四十八元計算之工資確定，並經本院依職權調閱該民事
    案卷屬實，丙○○主張其平均工資為二萬二千二百二十九元，森湖公司抗辯丙○
    ○於強制退休日前六個月並無工資，其平均工資為零等語，均無可取。依上計算
    ，森湖公司應給付丙○○退休金四十四萬七千一百二十元（648元×30天×23基
    數=447120元）。至丙○○主張森湖公司應依勞動基準法第五十五條第一項第二
    款職業災害加給百分之二十規定加付其退休金部分，經查，丙○○因職業災害受
    傷部位為左手，對於慣用右手從事之工作實無大礙，即便是慣用左手工作，亦可
    透過訓練，改以右手工作，故丙○○身體殘廢不堪勝任工作之原因，係因其在手
    部復健期間，又於九十年九月二十七日跌倒，陸續有網球肘及膝關節疼痛等症狀
    出現，再於九十一年八月九日又因跌倒致尾椎痛等情，有行政院衛生署豐原醫院
    賴慧貞醫師之九十二年三月四日書函意見一份在原審卷可稽，本件職業災害並非
    導致丙○○身體殘廢不堪勝任工作之原因至明，是丙○○主張依前揭規定退休金
    因職業災害加給百分之二十，於法不合，不應准許。
六、綜前所述，丙○○屬強制退休，森湖公司自有給付丙○○退休金之義務。從而，
    丙○○依勞動基準法第五十五條第一項規定請求森湖公司給付退休金六十一萬三
    千五百二十元，於四十四萬七千一百二十元範圍內，核屬法有據，應予准許，逾
    此金額之請求，於法無據，不應准許。原審判決森湖公司應給付丙○○三十六萬
    四千三百二十元，核無不合，森湖公司指摘原判決此部分不當，求予廢棄，為無
    理由，應予駁回。至原審就上開應准許金額逾三十六萬四千三百二十元部分為丙
    ○○敗訴判決，尚有未洽，丙○○上訴指摘原判決此部分不當，求予廢棄，為有
    理由，應由本院予以廢棄改判。另上開不應准許部分，原審為丙○○敗訴判決，
    核無不合，丙○○指摘原判決此部分不當，求予廢棄改判，為無理由，應予駁回
    。
七、本件事證已臻明確，兩造其餘攻擊防方法及舉證，對判決結果不生影響，不予一
    一論列，併予明。
據上論結，本件上訴人丙○○之上訴為一部有理由，一部無理由，上訴人森湖公司之
上訴為無理由，依民事訴訟法第四百五十條、第四百四十九條第一項、第七十九條但
書，判決如主文。
中      華      民      國    九十二    年     十二     月    二十三    日
~B1民事第七庭審判長法  官  朱  樑
~B2                法  官  盧江陽
~B3                法  官  陳賢慧
右為正本係照原本作成。
不得上訴。
~B                書記官  瑞芳
中      華      民      國    九十二    年     十二     月    二十三    日
                                                                        Ｙ


司法院資訊處製作；財團法人民間司法改革基金會備份。
